臺灣嘉義地方法院民事判決　九十年度簡上字第一○三號
　　上　訴　人　甲○○
　　被上訴人　　乙○○
右當事人間請求清償借款事件，上訴人對於中華民國九十年八月二十三日本院簡易庭
九十年度嘉簡字第五三六號第一審判決提起上訴，本院判決如左：
    主    文
上訴駁回。
第二審訴訟費用由上訴人負擔。
    事    實
甲、上訴人方面：
一、聲明：求為判決：(一)原判決廢棄。(二)被上訴人應給付上訴人新台幣（下同）二十
    萬元及自民國八十七年十一月一日起至清償日止，按年息百分之五計算之利息。
    (三)願供擔保，請准宣告假執行。
二、陳述：除與原判決記載相同部分，予以引用外，並補稱：
    被上訴人於八十七年九月間向上訴人借款二十萬元，其借貸之理由是被上訴人之
　　兒子因生意上經營困難，而向地下錢莊借錢急須用錢，因此向上訴人借款二十萬
　　元；嗣上訴人之先生於八十七年十月十八日過逝，上訴人向被上訴人催促返還該
　　款項，於八十八年四月一日開庭審理後，上訴人、被上訴人及被上訴人之朋友至
　　北門派出所，當時亦有二位警員在場，和解書內包含被上訴人應償還上訴人二十
　　萬元，且雙方均認定此份和解書經雙方所同意下簽訂，不容任何一方解約，因經
　　雙方同意簽訂，是被上訴人應清償上開和解書之債務；又該和解書之內容亦有提
　　及被上訴人每月要給上訴人一萬五千元當孩子們之生活費，以抵二十萬元之欠款
　　，依消費借貸法律關係，被上訴人自應返還該筆借款；又縱使雙方借貸關係不成
　　立，上訴人仍有請求履行契約之權利。嗣於本院準備程序及言詞辯論程序中均改
　　稱上開二十萬元係被上訴人道義上答應要給上訴人的款項。
三、證據：援用原審之立證方法。
乙、被上訴人方面：
一、聲明：求為判決：上訴駁回。
二、陳述：除與原判決記載相同部分，予以引用外，並補稱：兩造間並無消費借貸關
    係存在，且其亦無答應每月要給付上訴人一萬五千元。
三、證據：援用原審之立證方法。
丙、本院依職權調閱本院八十八年度嘉簡字第三○五號上訴人請求被上訴人清償借款
    事件卷宗。
    理　　由
一、本件上訴人起訴主張：被上訴人於八十七年九月間向上訴人借款二十萬元，其借
    貸之理由是被上訴人之兒子因生意上經營困難，而向地下錢莊借錢急須用錢，因
    此向上訴人借款二十萬元；嗣上訴人之先生於八十七年十月十八日過逝，上訴人
    向被上訴人催促返還該款項，於八十八年四月一日開庭審理後，上訴人、被上訴
    人及被上訴人之朋友至北門派出所，當時亦有二位警員在場，和解書內包含被上
    訴人應償還上訴人二十萬元，且雙方均認定此份和解書經雙方所同意下簽訂，不
    容任何一方解約，因經雙方同意簽訂，是被上訴人應清償上開和解書之債務；又
    該和解書之內容亦有提及被上訴人每月要給上訴人一萬五千元當孩子們之生活費
    ，以抵二十萬元之欠款，依消費借貸法律關係，被上訴人自應返還該筆借款；又
    縱使雙方借貸關係不成立，上訴人仍有請求履行契約之權利。嗣於本院準備程序
    及言詞辯論程序中均改稱上開二十萬元係被上訴人道義上答應要給上訴人的款項
    等情，爰依消費借貸及契約之法律關係，求為命被上訴人給付二十萬元及自八十
    七年十一月一日起至清償日止，按年息百分之五計算之利息之判決。被上訴人則
    以：兩造間並無消費借貸關係存在，且其亦無答應每月要給付上訴人一萬五千元
    等語，資為抗辯。是本件所應審究者厥為：該二十萬元是否為借款？若非借款，
    被上訴人有無給付上訴人二十萬元之義務？
二、按當事人主張有利於己之事實者，就其事實有舉證之責任。民事訴訟法第二百七
    十七條前段定有明文。又「請求履行債務之訴，除被告自認原告所主張債權發生
    原因之事實外，應先由原告就其主張此項事實，負舉證之責任，必須證明其為真
    實後，被告於其抗辯事實，始應負證明之責任，此為舉證責任分擔之原則」，最
    高法院四十三年度台上字第三七七號判例，亦著有明文。本件上訴人主張兩造間
    有借貸關係存在之事實，為被上訴人所否認，依前揭舉證責任分配原則，應由上
    訴人就該事實負舉證之責。經查，上訴人固於原審提出錄音帶之譯文為證，惟依
    該錄音帶之譯文所示，僅能證明上訴人與被上訴人間或有金錢糾紛存在，尚不能
    證明上訴人與被上訴人間即有借貸關係，且上訴人亦未能提出其所指之「和解書
    」舉證以實其說，又無其他足資證明被上訴人確實積欠上訴人二十萬元款項之證
    據。再按，當事人主張有金錢借貸關係存在，須就其發生所須具備之特別要件即
    金錢之交付及借貸意思表示一致負舉證之責任，若僅證明有金錢之交付，未證明
    借貸意思表示互相一致者，尚不能認有金錢借貸關係存在（最高法院八十一年台
    上字第二三七二號判決意旨參照）。上訴人既主張返還借款，自應就有無借款之
    事實負舉證責任。然上訴人始終未就其與被上訴人間借貸意思表示一致之事實，
    盡舉證責任，已如上述；況上訴人不惟於本院八十八年度嘉簡字第三○五號上訴
    人請求被上訴人清償借款案件中陳稱：「我（即上訴人）並未實際借貳拾萬元給
    被告，係因為我在被告所主持之廟宇，在二年來陸續供應水果與供品給被告，被
    告承諾給我貳拾萬元」等語（見本院八十八年度嘉簡字第三○五號卷第十二頁）
    ，甚且於本院準備程序中時陳述：「：：：一審時被上訴人有說和解書在他那裡
    ，和解書只有一份，和解書內容是他每個月要給我三個小孩一萬伍仟元的生活費
    用，因為他是道義良心上的虧欠，我去廟裡拜拜，我要走時，他問我東西可不可
    以吃，我說好，拿去吃，三年中從不間斷，大約從八十五年到八十七年，後來我
    丈夫過世，他說我一個女人要養三個小孩很困難，：：：」、「沒有錯，那錢是
    道義上的二十萬」、「（問：為何被上訴人要給付你二十萬元？）是被上訴人在
    我丈夫過世時答應要照顧我的三個小孩及我，後來都沒有履行」、「（問：上訴
    人實際上有無拿二十萬元給被上訴人？）沒有，是他道義上說因為他欺負我，要
    給我二十萬元：：：」等語（分別見本院九十年十一月十二日、九十年十一月二
    十九日、九十一年一月三十日準備程序筆錄），復於本院言詞辯論時再稱：「（
    問：二十萬元是何款項？）是道義上的錢：：：」、「（問：八十八年時你為何
    告他欠你二十萬元？）跟本件一樣是道義上的二十萬」、「（問：何謂道義上的
    欠款？）因為被上訴人是廟公，我每次去拜拜時，都有帶水果去，被上訴人那時
    候答應要給二十萬，並答應要照顧我三個小孩，後來都沒有給我二十萬」等語（
    見本院九十一年二月二十一日言詞辯論筆錄），足見上訴人與被上訴人間並無借
    貸關係存在甚明，而上訴人所稱於八十八年四月一日開庭審理後，其與被上訴人
    及被上訴人之朋友曾至北門派出所洽談和解之內容，惟經本院向嘉義市北門派出
    所函查當日情形為何，該所函覆之內容雖可證明當日兩造確有發生爭執，然均無
    任何有關「和解書」之記載，參以上訴人始終無法提出其所稱之「和解書」，自
    不得以其上開所述即據為有利於上訴人之認定。從而，上訴人主張依消費借貸及
    契約之法律關係，請求被上訴人給付二十萬元及自八十七年十一月一日起至清償
    日止，按年息百分之五計算之利息，尚非正當，不應准許。
三、綜上所述，上訴人基於消費借貸及契約之法律關係，請求被上訴人給付二十萬元
    及自八十七年十一月一日起至清償日止，按年息百分之五計算之利息，均非正當
    ，不應准許。原審為上訴人敗訴之判決，並認其假執行之聲請已失所附麗，併予
    駁回，核無違誤。上訴意旨，仍執陳詞，指摘原判決不當，求予廢棄改判，為無
    理由，應予駁回。
四、至於兩造其餘之攻擊或防禦方法，及未經援用之證據，經本院斟酌後，認為均不
    足以影響本判決之結果，自無一一詳予論駁之必要，併此敘明。
五、據上論結，本件上訴應認為無理由，依民事訴訟法第四百三十六條之一第三項、
    第四百四十九條第一項、第七十八條，判決如主文。
中　　　華　　　民　　　國　　九十一　　年　　　三　　　月　　　七　　　日
~B臺灣嘉義地方法院民事第一庭
~B　　審判長法官　曾文欣
~B　　法　　　官　黃國益
~B　　法　　　官　黃仁勇
右為正本係照原本作成。
本判決不得上訴。
中　　　華　　　民　　　國　　九十一　　年　　　三　　　月　　　八　　　日
~B　　書　記　官　沈秀鈴
